【裁判字號】    91,重訴,703
【裁判日期】    920527
【裁判案由】    清償借款
【裁判全文】
臺灣高雄地方法院民事判決                        九十一年度重訴字第七○三號
    原      告  高雄縣永安鄉農會
    法定代理人  庚○○
    訴訟代理人  李慶榮律師
                孫守濂律師
    被      告  丁○○      住.
    被      告  乙○○      住台北市士林區○○○路○段一一四巷十弄五號
    被      告  卯○○○    住台北市士林區○○○路○段四五０巷一之一號
    被      告  壬○○      住台北市士林區○○○路三三一巷三六弄二號五樓
    右  一  人
    訴訟代理人  子○○○    住.
    兼右三被告
    訴訟代理人  戊○○      住台北市○○區○○路二段一七二巷六號
    被      告  癸○○      住台北市○○區○○路二六六巷十六弄二號三樓
    被      告  甲○○      住台北市○○區○○路二段八九號二樓
右當事人間清償借款事件，本院判決如左：
    主  文
被告於繼承訴外人林清進之遺產範圍內應連帶給付原告新台幣陸佰萬元，及自民國八
十年十二月十一日起至清償日止，按週年利率百分之十點五計算之利息，暨其逾期在
六個月以內者，按上開利率百分之十，逾期超過六個月者，按上開利率百分之二十計
算之違約金。
原告其餘之訴駁回。
訴訟費用由被告連帶負擔。
本判決第一項於原告以新台幣貳佰萬元為被告供擔保後，得假執行；但被告如於假執
行程序實施前，以新台幣陸佰萬元為原告預供擔保，得免為假執行。
原告其餘假執行之聲請駁回。
    事實及理由
一、本件被告經合法通知，均未於最後言詞辯論期日到場，核無民事訴訟法第三百八
    十六條各款所列情形，爰依原告聲請，由其一造辯論而為判決。
二、原告起訴主張：訴外人丑○○邀同寅○○、辛○○（以上三人原均為本件被告，
    於本院審理中經原告撤回起訴）、林清進為連帶保證人，於民國七十九年十二月
    十一日向原告借用新台幣（下同）六百萬元，約定借款期限十三個月，自上開日
    期起至八十一年一月十一日止，本金屆期一次清償，利息則按月給付，依週年利
    率百分之十．五計算，如逾期償付本息時，即喪失期限利益，全部債務均視為到
    期，且逾期在六個月以內者，按上開利率百分之十，超過六個月者，按上開利率
    百分之二十加計違約金。詎丑○○僅繳納利息至八十年十二月十日止，此後即未
    繳息（當時仍依週年利率百分之十．五計息），本金屆期亦未清償，尚積欠本金
    六百萬元及利息、違約金未償。又連帶保證人林清進於八十年四月六日死亡，被
    告七人為其子女，應繼承本件保證債務，並負連帶清償之責。為此，爰依消費借
    貸、連帶保證及繼承之法律關係，請求被告連帶清償本件借款及利息、違約金。
    並聲明：(1)被告應連帶給付六百萬元，及自八十年十二月二十一日起至清償日止
    ，按年息百分之十．五計算之利息，併逾期在六個月以內者，按上開利率加百分
    之十，逾期在六個月以上者，按原利率加百分之二十計算之違約金。(2)訴訟費用
    由被告連帶負擔。(3)原告願供擔保請准宣告假執行。
三、被告均以：系爭借據非林清進所簽立，印文被告也未見過，林清進於七十九年間
    已罹患老年痴呆症，無法簽名，亦無行為能力等語，資為抗辯。並聲明：(1)原告
    之訴駁回。(2)訴訟費用由原告負擔。(3)如受不利判決，願供擔保請准免為假執行
    。
四、原告主張之事實，業據提出借據、信用放款帳卡、戶籍謄本為證，被告均否認林
    清進有擔任本件借款之連帶保證人，並以前揭情詞置辯。經查：
（一）按當事人如承認私文書上之印文為真正，僅否認係其本人或代理人所蓋時，按
      諸舉證責任分配原則，應就其印文係遭他人盜蓋乙節，負舉證責任（最高法院
      八十六年台上字第七一七號、八十七年台上字第二九四號判決參照）。本件借
      據內「林清進」之印文與林清進留存在原告處之會員印鑑卡內之印文相符，業
      經本院當庭以肉眼比對明確，且為兩造所不爭（見九十一年十月十五日言詞辯
      論筆錄），堪認上開借據內「林清進」之印文為真，依上述說明，自應由被告
      就上開印文係未經林清進同意而盜蓋之事實，負舉證責任。
（二）被告固提出台北市立仁愛醫院診斷證明書及簽名薄影本各一件為證，惟經本院
      函詢上開醫院結果，林清進係於七十七年十二月三日至同年十二月十四日在該
      院住院，其最後診斷為十二指腸瘍、老年性癡呆症，惟林清進於七十九年十
      二月間並無再回該院複診，故其是否受老年性癡呆症之影響，而無辨別、認知
      外界事務之能力，並無法斷定，且老年癡呆症患者亦非必無行為能力，必須依
      病患個人當時病情而定，此有該院九十二年三月五日北市仁醫歷字第０九二六
      ０一五六０００號、九十二年四月三日北市仁醫歷字第０九二六０二五０００
      ０號函在卷可按，職是，尚難因上開診斷證明書記載林清進罹有老人痴呆症，
      即認七十九年十二月間其無法了解擔任連帶保證人之意義及法律上效果，或其
      未同意擔任本件連帶保證人，而推認上開印文係遭盜蓋。又上述簽名簿影本，
      係民俗喜慶場合之簽名，非正式之私法上文件，亦無任何受領相對人之記載，
      是否為林清進所親簽，已堪質疑，是自無從遽認本件借據內林清進之簽名非其
      親為或非其授權他人而為。
（三）反之，林清進之另一子辛○○亦同為本件借款之連帶保證人，此有本件借據、
      戶籍謄本在卷可按，而辛○○於本件原告撤回對其部分之起訴前，就其本身擔
      任連帶保證人之事實，未予否認（九十一年十一月十九日言詞辯論筆錄），準
      此，以林清進與辛○○係父子之至親關係，倘林清進未同意擔任連帶保證人，
      辛○○豈有坐任其父無端負擔連帶債務之理？再者，原告前曾向台灣台北地方
      法院聲請對辛○○及林清進之另二名子女丙○○、己○○就本件債務核發支付
      命令，該三人均未於法定期間內聲明異議，而告確定，亦有該院八十七年度促
      字第五七五九號支付命令暨確定證明書影本在卷可按，是益見林清進確有擔任
      本件借款之連帶保證人，否則辛○○等三人當無默然承受本件債務之可能。
    綜上所述，足認被告所辯，不足採取，原告主張林清進為本件借款之連帶保證人
    ，堪信為真。
五、按借用人應於約定期限內，返還與借用物種類、品質、數量相同之物；遲延之債
    務，以支付金錢為標的者，債權人得請求依法定利率計算之遲延利息，但約定利
    率較高者，仍從其約定利息；當事人得約定債務人不履行債務時，應支付違約金
    ，民法第四百七十八條前段、第二百三十三條第一項、第二百五十條第一項分別
    定有明文。又按數人負同一債務，明示對於債權人各負全部給付之責任者，為連
    帶債務；連帶債務人之債權人，得對於債務人中之一人或數人，或其全體，同時
    或先後請求全部或一部之給付，且連帶債務未全部履行前，全體債務人仍負連帶
    責任，民法第二百七十二條第一項、第二百七十三條亦有明文。再按繼承人得限
    定以因繼承所得之遺產，償還被繼承人之債務，繼承人有數人，其中一人主張為
    限定之繼承時，其他繼承人視為同為限定之繼承，此為民法第一千一百五十四條
    第一項、第二項所明定。本件借款人丑○○因未依約清償利息，全部債務視為到
    期，而尚欠上述借款、利息、違約金未予清償，林清進為連帶保證人，依前開規
    定，應負連帶清償責任。又林清進已於八十九年九月十四日死亡，被告均係其子
    女，此有戶籍謄本可按，為其法定繼承人，而丁○○、戊○○已於繼承開始三個
    月內向台灣台北地方法院為限定繼承之聲請，並經該院裁定准為公示催告在案等
    情，有該院八十年度繼字第三九八號民事裁定在卷可按，則被告僅於繼承林清進
    遺產之範圍內，就本件借款債務負連帶清償之責。從而，原告依消費借貸、連帶
    保證及繼承之法律關係，請求被告於繼承訴外人林清進之遺產範圍內連帶給付上
    述欠款、利息、違約金，洵屬有據，應予准許，至其逾此範圍之請求，非屬正當
    ，應予駁回。
六、兩造其餘攻擊防禦方法，無礙本件勝負之判斷，爰不一一論敘，附此敘明。
七、兩造各陳明願供擔保請准宣告或免為假執行，就上開准許部分，核無不合，爰分
    別酌定相當擔保金額准許之。至原告其餘假執行之聲請，因其訴業經駁回，已失
    所依附，應一併駁回。
八、結論：本件原告之訴為一部有理由，一部無理由，依民事訴訟法第三百八十五條
    第一項前段、第七十九條但書、第八十五條第二項、第三百九十條第二項、第三
    百九十二條，判決如主文。
中      華      民      國    九十二    年    五    月    二十七        日
                                    臺灣高雄地方法院民事第一庭
~B法      官  甯  馨
右為正本係照原本作成。
如不服本判決，應於送達後廿日內，向本院提出上訴狀並表明上訴理由，如於本判決
宣示後送達前提起上訴者，應於判決送達後十日內補提上訴理由書（須附繕本）。
中      華      民      國    九十二    年    五    月    二十七        日
~B法院書記官  林麗文


司法院資訊處製作；財團法人民間司法改革基金會備份。
